Fonds de l'Association de culture berbère (1976-2012).
Archives nationales.
Fonds de l'Association de culture berbère.
1976-2012
202AS/1-202AS/50
Association de culture berbère
9,5 mètres linéaires (30 cartons d'archives et 2 portefeuilles).
Archives nationales de France
Communication libre sous réserve des dispositions prévues par la loi pour le respect de la vie privée (article 9 du Code du patrimoine).
Don, 16 septembre 2013.
En 1979 sont créés les Ateliers de culture berbère. Occupant successivement plusieurs locaux dans le 20e arrondissement de Paris, les Ateliers proposent des activités de théâtre, de danse et des cours de langue berbère. La loi du 9 octobre 1981 permettant la création sans autorisation préfectorale préalable d’associations dirigées en droit ou en fait par des étrangers, les Ateliers se constituent en Association de culture berbère (ACB). Si jusqu’à la fin des années 1980, le nombre de structures associatives berbères reste faible, les années 1990 connaissent un développement remarquable de ce tissu associatif, notamment en région parisienne. En 1983, l’ACB s’installe au cœur du quartier de Belleville-Ménilmontant, rue des Maronites, où elle demeure toujours. Depuis sa création, ses activités se concentrent autour de la langue et de la culture berbères avec des ateliers de danse, de théâtre, de musique, de chant, des conférences d’histoire et de civilisation.
Soucieuse d’accompagner l’installation des immigrés berbères en France, l’ACB propose à partir de 1984 des cours d’alphabétisation et de soutien scolaire et met en place une permanence sociale et juridique. Cette même année, elle publie la première revue d’informations culturelles et communautaires destinée aux populations berbérophones de France et plus largement à un public intéressé par les questions liées à l’immigration et au Maghreb. Intitulée tout d’abord Tiddukla, elle change de titres à plusieurs reprises pour devenir en 1997 Actualités et culture berbères. L’intérêt porté à la question de l’intégration se tourne également vers les jeunes par le sport. Le Football club berbère (FCB) réunit aujourd’hui une centaine de licenciés.
En 1990, débutent les rencontres littéraires « l’ACB ouvre les guillemets », tous les premiers mercredis du mois. L’écrivaine Tassadit Imache inaugure cette manifestation avec la présentation de son premier roman Une Fille sans histoire publié chez Calman-Lévy en 1989. Depuis, se sont succédés, parmi d’autres, Tassadit Yacine, Albert Memmi, Mohamed Harbi, Rachid Boudjedra, Matoub Lounès, Leïla Sebbar… Dans le même temps, de prestigieuses salles parisiennes accueillent des chanteurs kabyles comme Chérif Kheddam, Idir Matoub Lounès ou encore Aït Menguelette, souvent grâce à l’initiative et à l’engagement de l’ACB. En 1997, elle produit à l’espace Jemmapes de Paris le spectacle de Fellag « Djurdjurassic Park », contribuant à lancer la renommée de cet artiste.
Marquée par les événements tragiques qui secouent l’Algérie des années 1990, l’ACB rend plusieurs hommages à l’écrivain Tahar Djaout et au chanteur Matoub Lounès, assassinés en 1993 et en 1998. Le groupe Femmes d’ici et de là-bas (FIL) s’est constitué au sein de l’ACB en 1994 autour de l’accueil de primo-arrivantes, contraintes de fuir l’Algérie en raison de leurs activités professionnelles, de leur engagement en faveur des libertés, de l’égalité et de la laïcité, ou encore en raison de leur francophonie.
Aujourd’hui, le projet association de l’ACB s’articule autour de trois axes: le développement de la culture sous tous ses aspects (linguistique, littéraire, artistique…); l’encouragement à la création, la production et l’édition dans les domaines musical, théâtral, artistique, littéraire, linguistique; et l’information et l’aide à la communauté pour l’intégration dans la société française. Amendil et Les Zémigrés, respectivement troupe de danse et de théâtre de l’ACB, se produisent lors de manifestations culturelles organisées par l’association, à l’occasion de fêtes de quartier mais aussi sur demande. Les ateliers de langue berbère pour adultes, de guitare, de danse et de théâtre s’adressent à tous ceux qui souhaitent découvrir la culture berbère. Des colloques sont organisés plusieurs fois par an sur des thématiques liées au projet associatif de l’ACB: intégration, transmission culturelle, citoyenneté. La rencontre mensuelle « Expressions Libres » permet à des artistes (musiciens, poètes, comédiens…) de trouver une scène ouverte et de se produire devant un public. Chaque année, des concerts donnés dans des grandes salles parisiennes comme le Zénith mettent à l’honneur des artistes tels Idir, Takfarinas, Akli D., etc.
L’ACB est membre de la Fédération des associations de culture amazighe en France (FACAF), créée en 1991, qui regroupe vingt-deux associations de culture berbère dans toute la France.
Ce fonds a été classé en 2005 dans les locaux de l’ACB par le personnel de l’ACB encadré par Virginie Beaujouan (Génériques).
Fin 2012 et 2013, dans le cadre de la sélection des documents pour son programme de numérisation, Génériques constate de nombreux décalages entre l'instrument de recherche et le fonds d'archives physique. En vue d'un prochain don du fonds aux Archives nationales, Génériques reprend alors l'instrument de recherche et explore à nouveau le fonds, article par article. À l'issue de cette opération, menée conjointement par l'ACB et les Archives nationales, ayant suscité de nombreuses séances de travail à plusieurs, les descriptions ont pu être largement complétées et l'ensemble du classement, finalement revu.
Ce fonds est ouvert et suceptible de s'accroître au gré de nouveaux dons de l'association.
Reflet de la vie de l’association depuis sa constitution officielle en 1981, les archives relatives à la vie interne de l’association (procès-verbaux des assemblées générales et conseils d’administration, comptes rendus de réunions, etc.) sont peu nombreuses, contrairement à celles des activités culturelles, pierre angulaire de l’association. Afin d’appréhender la richesse de la vie artistique et littéraire berbère en France, le lecteur aura soin de consulter les dossiers documentaires composés de brochures et de « book » d’artistes, ainsi que les rapports d’activité de l’ACB.
Plan de classement:
202AS/1-202AS/6. Vie interne (1981-2012).
202AS/7-202AS/22. Administration (1977-2003).
202AS/23-202AS/39. Activités (1980-2003).
202AS/40-202AS/48. Documentation (1981-2012).
202AS/49-202AS/50. Affiches (1984-2012).
- Vie interne de l'association., 1981-2012; 202AS/1-202AS/6
  - Création., 1981-2012; 202AS/1
    La Fédération des associations culturelles amazigh de France (FACAF) est déclarée en 1991. Elle change de nom en 2004 et devient Coordination des associations berbères pour l'intégration et la laïcité (CABIL).
    Statuts: photocopies de statuts non datés, certains signés.
    Journal officiel: photocopies du JO de 1981 pour la création de l'association et du JO 1984 pour le changement de nom de l'association avec l'original pour 1984. 1981, 1984.
    Récépissés de déclarations de modifications en préfecture de police de Paris (composition dirigeants, bureau, conseil d'administration...): photocopies (les originaux sont conservés par l'ACB).1981-2012.
    Certificat d'agrément au titre de l’Éducation populaire par la DDJS: photocopie. 1985.
    Affiliation à la Fédération des associations culturelles amazigh de France (FACAF): statuts, déclarations, convocation, compte rendu et procès-verbal de réunion, correspondance.
  - Anniversaires de l'ACB., 1991-2009; 202AS/2
    Les 10 ans: dossier de préparation et maquette du numéro de la revue consacré à cet événement. 1991.
    Les 20 ans: carton d'invitation « l'ACB fête ses 20 ans » au spectacle de Fellag à l'Espace Jemmapes Paris 10e le dimanche 4 avril. 2 exemplaires. 2001.
    Les 30 ans: plaquette « 1979-2009, l'ACB a 30 ans. Trois décennies de cultures et de libertés berbères citoyens ». 2009.
  - Cartes de vœux de l'ACB., Sans date; 202AS/3
  - Agendas., 1994, 2005-2009; 202AS/4
  - Cartes d'adhésions des membres de l'association., 1984-2009; 202AS/5-202AS/6
    - 1984-1987, 1995, 202AS/5
    - 2000-2009, 202AS/6
- Administration de l'association., 1977-2004; 202AS/7-202AS/22
  - Bilans et projets d'activités., 1981-2001; 202AS/7
    Collection complète classée dans l'ordre chronologique annuel. [La date mentionnée est celle du bilan tandis que les projets concernent l'année suivante].
  - Dossiers de demande de subvention et correspondance entretenue (par bailleurs et organismes institutionnels)., 1982-2002; 202AS/8-202AS/11
    - État et collectivités territoriales., 1982-2002; 202AS/8
      A) É TAT (1982-2002).
      Organes consultatifs (1986)
      Conseil national des langues et cultures régionales. [Organe consultatif placé auprès du Premier ministre qui en est le président.
      État. - Ministères et services déconcentrés. 1982-2002.
      Ministère de l’Éducation nationale. - Lycée polyvalent régional (1989); rectorat de l'Académie de Bordeaux (1999); rectorat de l'Académie de Paris (1982-2001).
      Ministère de la Culture et de la Communication. - Direction du développement culturel / Direction de l'administration générale (1985-1990); Direction des musées de France, Musée des arts africains et océaniens (1988); Centre national des lettres (1987); Direction régionale des affaires culturelles d’Île-de-France (DRAC) (1988).
      Ministère de la Jeunesse et des Sports. - Préfecture de la région Île-de-France; Préfecture de Paris, Direction départementale de la Jeunesse et des sports de Paris (1982-1997).
      Ministère des Affaires sociales et de la Solidarité nationale. - Direction des affaires sociales et de l'intégration; Direction de la population et des migrations; Direction des affaires sanitaires et sociales de Paris (1984-1992).
      Ministère des Droits de la femme. - Délégation auprès du Premier ministre; Préfecture de la région Île-de-France; Préfecture de Paris (1982-1986).
      Politique de la Ville. - Préfecture de Paris, Ville de Paris - Direction de la vie locale et régionale et Fonds d'action sociale (1996-2002).
      Préfecture de police de Paris (1989-1992).
      Direction de la prévention et de la protection civile, Direction de la sécurité publique, cabinet du préfet (1989-1992).
      Préfecture de Paris (1986-1998).
      Cabinet du préfet, Direction de l'urbanisme et des actions de l'Etat, Secrétariat général, Mission Politique de la ville (1986-1998).
      B) COLLECTIVITES TERRITORIALES (1982-2002).
      Région Île-de-France (1984-1992).
      Conseil régional Île-de-France, Préfecture de la région IDF, Assurance maladie (1984-1992).
      Ville et département de Paris (1982-2002).
      Conseil de Paris (1983-2002).
      Direction de l'Action sociale, de l'enfance et de la santé (1990, 1995).
      Direction des affaires scolaires, élus en charge de la vie scolaire, de la jeunesse, de l'accès à la citoyenneté et des résidents étrangers (2002).
      Direction de la Jeunesse et des sports (1992-2001).
      Direction des Affaires culturelles, élus en charge de la vie locale et associative, élus en charge de la médiation (1982-2001).
      Direction du Travail et de l'emploi (1991).
      Mairie du 20e arrondissement et Conseil de quartier Belleville (1983-2002).
      Paris divers: MJC « Les hauts de Belleville » (1987) [affiche du spectacle].
    - Fonds d'action sociale (FAS)., 1985-1995; 202AS/9-202AS/10
      - 1985-1995, 202AS/9
      - 1996-1999, 202AS/10
    - Groupement d’intérêt public (GIP); Réseau Information Gestion (RIG)., 1999-2001; 202AS/11
      Dossier d'habilitation « Point d'appui local »: acte de candidature et d'engagement, fiche technique d'habilitation (2001); publications du RIG: Centre de ressources, plaquette de présentation, fiche pratique; Info point d'appui, le bulletin d'échanges et d'information du GIP RIG (n°46-52, 1999-2001), La Lettre du réseau (n° hs 1-3, 1999-2000).
  - Correspondance., 1982-2003; 202AS/12-202AS/20
    - Correspondance générale reçue et envoyée., 1984-2001; 202AS/12
    - Correspondance reçue des organismes d'enseignement, de recherche et du patrimoine., 1985-1999; 202AS/13
    - Correspondance reçue des communes., 1982-1994; 202AS/14
    - Correspondance reçue des associations., 1977-2003; 202AS/15-202AS/18
      - Documents isolés classés par thèmes., 202AS/15
        Typologie-type: tracts, appels (intellectuels, international), manifestes, communiqués, propositions, réflexions, plate-forme, déclaration produits par des associations, collectifs d'associations ou comité de soutien, de défense, de solidarité, pour la paix, pour la libération, contre la bêtise humaine, contre la répression, contre les expulsions...
        sur l'Algérie, la République d'Algérie, l'Algérie démocratique, le peuple algérien, le 17 octobre 1961, la langue berbère...
        sur la Marche 1983, l'égalité des droits, les jeunes, la seconde génération, la citoyenneté, les expulsions, la carte de séjour de 10 ans, les crimes racistes et la haine raciale...
        sur des manifestations culturelles (danse, cinéma, théâtre...)
        sur la vie de quartier locale, Paris 20e...
      - Correspondance avec les associations à l'étranger., 1983-1998; 202AS/16
        Algérie:
        Association culturelle Agmir N'telli (Tizi Ouzou) (1998)
        Association culturelle et sportive tiddukla (Bejaia) (1990)
        Association culturelle tamazight n bgayet (Bejaia, Algérie) (1990)
        Association étoile culturelle Akbou.
        Amérique:
        Amazigh cultural association in America [The amazigh voice, the newsletter of..., april 1993]
        Association des Berbères du Québec (Montréal, Québec, Canada) (1983).
        Belgique:
        Association culturelle berbère de Belgique (Bruxelles, 1986)
        Bruxelles berbères (1994)
        Association public théâtre (Bruxelles) (1989).
      - Correspondance avec les associations en France., [1977]-2003; 202AS/17-202AS/18
        Classement par ordre alphabétique des associations.
        - Lettres A et B., [1977]-2003; 202AS/17
          Lettre A
          Association danse Arabesque (s.d.)
          ACN
          Action 20e (2003)
          Action fraternelle (1993)
          Agence d'action culturelle « Amacahu » (1989)
          Agence pour le développement des relations interculturelles (ADRI) (1986-1990)
          Agir, innover, mobiliser, essaimer en Ardèche (AIME) (1997)
          ALENA, association pour l'aide à l'enfance abandonnée en Algérie (s.d.)
          Algorithme racines (1986)
          Amandines (Les), régie de quartier (2003)
          Animation et spectacles populaires et interculturels (ASPIC). Le Ménilmuche ([1977]-2003)
          ASSETIMA
          Association Akassa (1986)
          Association Art matière expression (AME) (1991)
          Association Azar. Editions berbères. [Publication Agbur] (1988, 1990)
          Association berbère de recherche, d'information, de documentation et d'animation (ABRID-A) (1983-1992)
          Association berbère des étudiants de Reims (ABER) (1994)
          Association berbère pour la culture et le développement (ABCD)
          Association Beur, Ici et maintenant (ABIM) [avec Samia Messaoudi, à Levallois-Perret] (1983)
          Association culturelle amazigh (ACA) [à Marseille] (1993-1997)
          Association culturelle amazir [à Saint-Denis] (1993)
          Association culturelle berbère 54 (ACB 54) (1993)
          Association culturelle berbère de Lorraine (1992)
          Association culturelle berbère-amazigh (ACB 44) (s.d.)
          Association culturelle kabyle « Assirem » (ACK-Lyon) (1986-1989)
          Association culturelle Numydia (1995)
          Association de culture [46 rue de Ménilmontant, Paris] (1983)
          Association de défense des droits de l'Homme et des libertés dans le monde arabe (ADDHLDMA) (1987)
          Association de l'Université d'été Agadir (1993)
          Association de la nouvelle génération immigrée (ANGI) (1983-1991)
          Association de recherche d'animations culturelles de Quartier – Radio Aligre (ARACQ)(1985 [organisation rassemblement « Printemps des associations »
          Association de rencontres et d'échanges (ARE) [1985-1986]
          Association de solidarité avec les démocrates algériens (1995)
          Association de solidarité des communautés immigrées de France (ASCIF) (s.d.)
          Association des chrétiens originaires de Kabylie et leurs amis (1990)
          Association des enseignants de langue berbère (1997)
          Association des étudiants algériens issus de l'immigration (s.d.)
          Association des femmes journalistes (AFJ) [1983]
          Association des Français d'origine algérienne
          Association des juristes berbères (AJB) (s.d., 1997)
          Association des rencontres cinématographiques d’Épinay-sur-Seine (1986)
          Association des travailleurs algériens en France (ATAF) (1981-1986)
          Association des travailleurs marocains en France (ATMF) (1989)
          Association Festival de cinéma de Douarnenez (1993)
          Association Formation racisme et pour l'identité culturelle algérienne (AFRICA) (1989)
          Association France Algérie (1994)
          Association France-Algérie (Brest) (1994)
          Association Initiatives rencontres et solidarités 10e (AIRES 10) (1991)
          Association kabyle d'animation
          Association numidienne d'échanges et de culture (ANEC) (s.d.)
          Association pour la promotion des arts traditionnels (APRAT) (1990)
          Association pour le développement de la culture berbère (ADCB) (Bordeaux) (1994)
          Association pour le développement socio-économique de la Kabylie (ADEK) (s.d.)
          Association pour le regroupement des Français de confession islamique et de leurs amis (ARFCIA) (1986)
          Association pour les rapprochements culturels (ARC) (1987-1989)
          Association pour une solution aux problèmes d'emploi clandestin (ASPEC) (1984)
          Association Récréaction (1995)
          Association Région Nord-Pyrénées (ARNP) (1994)
          Association Service social familial migrants (ASFAM) (s.d.)
          Association Vierzonnaise d'aide aux travailleurs immigrés (AVATI) (1986, 1988)
          Association Vivre ensemble à Charonne (AVEC) (1983)
          Atlantes, Les (1988)
          ATTACAFA (Lille, s.d.)
          Awal (1993)
          Lettre B
          Black blanc beur (1988)
          Boulevard des potes (1999).
        - Lettres C à V., 1977-2003; 202AS/18
          Lettre C:
          Centre animation expression et loisirs (CAEL) (Bourg-la-Reine) (1983-1985)
          Centre culturel algérien (1993)
          Centre de création industrielle (1983)
          Centre protestant de communication et de vie (CPCV) (1990)
          Centre national d'action musicale (CENAM) (1984)
          Centre de recherches sur la diaspora arménienne (CRDA) (1988)
          Centre d'études et de recherche amazigh (1986)
          Centre de relations internationales du Finistère (CRIF)
          Centre pour l'animation de l'Est parisien (1983)
          Centre social Maison pour tous La Houillère
          CEFISEM / Hommes & migrations (1988)
          Cimade, La [sur la Marche 1983]
          Cinéma et cultures du Maghreb (1986)
          Cinéma la Lucarne (1986)
          Civitas nova (1990)
          Collectif culturel berbère (CCB) (Bègles) (1994)
          Collectif d'études et de dynamisation de ml'émigration portugaise (CEDEP)
          Collectif des droits civiques (CDC)
          Collectif inter-associations (1977-1993), Collectif inter-associations Fontaine au roi (1999)
          Collectif pour l'accueil en France des demandeurs d'asile et exilés d'Algérie (1995)
          Collectif pour le développement des droits civiques des immigrés en France (CDDCIF) (élections 1983)
          Collectif unitaire des associations pour la manifestation du 7 décembre (3e anniversaire de la 1e Marche) (1985)
          Comité catholique faim et développement (CCFD) (1988)
          Comité de liaison pour l'alphabétisation et la promotion (CLAP / CLAP-IDF) (1982-1991)
          Comité de liaison pour l'animation et le développement du 20e arrondissement (CLAD 20e) (1983, 1998) [comprend aussi des éléments du CICA et du CEDAC]
          Comité départemental de Paris de football (1990)
          Comité local d'information et de soutien à la paix en Algérie (CLISPA) [1995]
          Comité militaire de solidarité avec des prisonniers politiques au Maroc
          Comité national de liaison des clubs et équipes de prévention spécialisée (CNL) (1983)
          Compagnie Brunel-Patis [1987]
          Compagnie Ophélia (1984)
          Conseil des associations d'immigrés en France (CAIF) (1988, 1992)
          Conseil des associations immigrées en Europe (CAIE) (1987)
          Convergence 84
          Coordination nationale / 3e Marche pour les droits civiques (1985)
          Courrier d'Algérie (2001)
          Culture et loisirs des Maghrébins en Aquitaine (CELMA)
          Cultures au quotidien (1984)
          Cultures et expressions des minorités (CEM) [1984]
          Lettre D:
          Dar Sindabad (1983)
          Democratia (1993) [La lettre mensuelle de l'association, mars 1993, n°1]
          Lettre E:
          El Fedjr, assistance médico-sociale aux cancéreux d'Algérie (1993)
          Equipe de développement local Belleville-Amandiers (2002-2003) [ Trammes, bull. de liaison de l'Equipe de développement local..., n° 13 à 16, 2002-2003]
          Espace Icare/MJC (1992)
          Expressions maghrébines au féminin (EMAF) [Alima Thiery Boumediene, fondatrice, présidente] (1991-1992)
          Lettre F:
          Fédération des associations culturelles amazigh de France (FACAF) (ca. 1995)
          Fédération des œuvres laïques de Paris (1994-1997)
          Fédération internationale des droits de l'Homme (FIDH) [La lettre de la FIDH, copie, 1985]
          Flic Flac, agence de casting (1991)
          Fondation Danielle Mitterrand [La lettre de la fondation, édition spéciale, mars 1983, n°8]
          Fondation pour la vie associative (FONDA) (1983-1990)
          Forum des artistes intellectuels et scientifiques algériens (FAIS) (1995)
          France Arc-en-ciel (1988)
          France Plus (1985)
          France-Maghreb Inter cultures (FMI) (s.d.)
          Lettre I:
          Ici-même et ailleurs (IMA) (1992)
          Images spectacles musiques du monde (ISM) (1984, 1988) [Trimestriel n°18-19 et 32]
          Inter-med-assistance (1991)
          Inter-service migrants (ISM) (1983, 1988)
          Lettre G:
          Galerie Art'O (1988)
          GERME
          Groupe d'information et de soutien des travailleurs immigrés (GISTI) (1988)
          Groupement pour les droits des minorités (GDM) (1988)
          Lettre K:
          Kensa [1994]
          Lettre L:
          Latitudes (1985-1986)
          Léo Lagrange comité de Paris (1983)
          Les yeux ouverts, association de femmes maghrébines (1983)
          Libération (juin 2001)
          Ligue de paris Île-de-France de football (1990, 1997)
          Ligue des Berbères de France (1988) [ La lettre berbère, n°1, mai 1988]
          Ligue Île-de-France FFKAMA (1990)
          Lettre M:
          Maison bleue (s.d.)
          Maison des Amandiers de Paris (1984)
          Médiations culture et mémoire (1995)
          Mémoire fertile (1988-1990) [Revue Mémoire fertile, nouvelle série, sept. 1989; Revue de la nouvelle citoyenneté, nouvelle série, n°1, nov-déc. 1989; Lettre à tous (tes) les citoyens (nes), bulletin de liaison et d'information inter-associatives publié par Mémoire fertile, avril 1990, n°5]
          Mouvement contre le racisme et pour l'amitié entre les peuples (MRAP) (1983-1988)
          Mouvement culturel amazigh (MCA) (1995)